臺灣高等法院臺中分院刑事判決　　　　 94年度上易字第712號
上　訴　人　臺灣彰化地方法院檢察署檢察官
被　　　告　甲○○
選任辯護人　丁○○　律師
選任辯護人　丙○○　律師
被　　　告　戊○○
上列上訴人因被告偽造文書等案件，不服臺灣彰化地方法院中華
民國94年5月3日第一審判決（94年度易字第28號，起訴案號：臺
灣彰化地方法院檢察署93年度偵字第6377號），提起上訴，本院
判決如下：
    主　  　文
上訴駁回。
    理　  　由
一、公訴意旨略稱：被告甲○○為被告戊○○之女婿，被告戊○○與告訴人乙○○之間曾因買賣黃金事件產生民事糾紛，為
    此告訴人乙○○於民國（下同）九十一年十二月二十日，取
    得對被告戊○○之財產得就黃金一百兩之債權聲請假執行之
    執行名義（臺灣彰化地方法院九十年度訴字第八○二號民事
    判決），並於九十一年十二月二十七日將前開判決書送達被
    告戊○○之訴訟代理人，被告戊○○與被告甲○○明知此事
    ，且二人之間並無借款新臺幣（下同）三百萬元之真意，竟
    於九十二年一月十四日，基於意圖毀損告訴人乙○○債權之
    犯意聯絡，而以通謀虛偽意思表示之詐術，就被告戊○○所
    有之彰化市○○段一三三地號土地及其地上建築物（下稱系
    爭不動產），向彰化縣彰化地政事務所申請債權額三百萬元
    ，期限二年之抵押權設定登記，使該管公務員將此不實之事
    項，登載於職務上所掌之土地登記簿上，而將系爭不動產設
    定登記抵押權在被告甲○○之名下，足生損害於乙○○之利
    益及地政機關就不動產權利事項登載之正確性。因認被告二
    人涉有刑法第二百十四條、第三百五十六條之罪嫌。
二、訊之被告戊○○、甲○○均不否認告訴人乙○○曾取得被告
    戊○○應給付黃金一百兩之債權向台灣彰化地方法院提起民
    事執行，及被告甲○○對被告戊○○所有座落於彰化縣彰化
    市○○段一三三地號土地及其上建物於九十二年一月十四日
    設定抵押權三百萬元屬實，惟均否認有何不法情事，被告戊○○辯稱：伊回福建老家探親，發現老家需重新整修，但身
    無積蓄，伊於九十一年十月間乃與女婿甲○○商量，並提議
    以在台灣彰化市之土地及建物設定抵押權予甲○○之方式借
    款三百萬元，得甲○○首肯後，伊即於九十一年十一月二日
    前往大陸辦理整修老家事宜，至九十一年十二月十九日，因
    需款一百萬元左右，乃電告甲○○將款項至伊之帳戶中，
    以便轉至大陸。嗣至九十二年一月初，伊復電告需要餘款
    二百萬元，並請代書將抵押權設定給甲○○，當甲○○匯好
    款項，抵押權設定亦辦好之際，伊洽購福建老家之鄰地因使
    用權讓與無法談攏而作罷，所借之二百萬元已無需要，故伊
    乃將二百萬元請二兒子曾建民還甲○○，以上為借款及設
    定抵押權之實際經過，並無任何不法情事等語。另被告甲○○辯稱：伊確曾於九十一年十二月十九日先經由姊夫陳志文
    匯款一百萬元予岳父戊○○，因當時岳父催款甚急，伊剛好
    在外辦事，不便匯款，乃先請姊夫陳志文代墊，待返回後，
    當日即款還給陳志文。又九十二年一月十三日岳父戊○○
    要求匯給餘款，伊乃自帳戶提領二百萬元存入戊○○之帳戶
    中，此均有完整之資金往來憑證可查，伊與戊○○間確實有
    三百萬元之借貸，絕非假債權等語。
三、經查：
　(一)公訴人認被告甲○○與被告戊○○共謀虛偽設定抵押權，係
  　以告訴人乙○○之指述為論罪依據，惟查：被告甲○○與戊○○間確有一百萬元借貸事實，其款流向係先由被告甲○○姊夫陳志文於九十一年十二月十九日匯款一百萬元予戊○○，同日再由被告甲○○匯款還其姊夫陳志文，此有被告甲○○所提匯款證明單二紙附卷可稽，又被告甲○○所以透過
    其姊夫陳志文款，係因接到戊○○催款電話時，剛好在外
    辦事之緣故，此業據被告甲○○在本院供明（見本院卷第二
    六頁），其次關於二百萬元借貸部分，被告甲○○確於九十
    二年一月十三日轉帳二百萬元入戊○○帳戶，此有存款取款
    、存入憑條二紙及三信商業銀行股份有限公司九十四年六月
    二十一日三信銀管字第一二三八號函一紙附卷可證。觀諸前
    開存款取款憑條，被告甲○○提領現金二百萬元及存入被告
    戊○○帳戶時間點均為九十二年一月十三日十四時三十四分
    ，而其作業編號為一一五及一一六號相連，堪認係以轉帳匯
    款方式完成借貸手續。至被告戊○○之子曾建民曾於九十二
    年一月十四日電二百萬元予被告甲○○之妻曾怡慧，曾怡
    慧復於同年月二十四日轉二百萬元予被告甲○○，此有三
    信商業銀行轉帳傳票、存款取款及存入憑條、客戶帳卡明細
    單各一紙附卷可稽，亦足證被告戊○○所辯因整修福建老家
    舊屋，對鄰地使用權未能談妥，該二百萬元已無須使用，而
    命其子曾建民將該二百萬元還予被告甲○○之語為真實。
　(二)被告甲○○於九十二年一月間以三百萬元抵押權所設定之彰
  　化市○○段一三三地號土地及其上建物，依彰化地政事務所
    中華民國九十四年一月二十八日彰地三字第○九四○○○一
    三七○號函證所示，其九十二年公告土地現值為每平方公尺
    八萬四千八百二十三元，而依該系爭土地共五十平方公尺計
    算，則被告戊○○上揭所有之該筆土地，其時之公告現值應
    達四百二十四萬一千一百五十元許，且尚有建物部分之價值
    尚未估算，況市價通常均高於公告現值，是被告戊○○上開
    土地及建物之價值應高於上開價額。惟被告戊○○積欠告訴
    人乙○○之債務，依本院九十二年度上易字第一二六號民事
    判決，確認被告戊○○應給付原告乙○○黃金一百兩，如不
    能給付黃金時，應給付一百三十八萬五千元，則依該筆土地
    及建物於設定上開抵押權時之價值，扣除該筆土地及建物所
    設定之抵押權三百萬元後，仍高於被告戊○○所積欠告訴人
    乙○○之債務一百三十八萬五千元應可認定，則被告戊○○
    與被告甲○○所設定之抵押權，客觀上即無致生損害告訴人
    債權之可能，自與毀損債權之構成要件不合。
  (三)另被告戊○○於九十二年一月二十四日已將其向被告甲○○
    所借款項二百萬元償還，被告甲○○雖仍就被告戊○○上開
    土地及建物設定三百萬元之抵押權之部分聲明參與分配，惟
    據證人即承辦本案被告甲○○聲明參與分配之律師事務所法
    務助理林芳苓於原審審理時證稱：「邱律師給我的資料，我
    就依照給我二張加起來三百萬元本票以及設定之三百萬元抵
    押權去參與分配，後來林律師發現有錯誤，叫我更正為一百
    萬元。」等語，再參以甲○○於九十三年五月二十七日遞狀
    已更正參與分配金額為一百萬元。則被告甲○○原先聲明參
    與分配金額三百萬元之部分，實係誤載。該二百萬元部分，
    既未經被告甲○○聲明參與分配，實難認被告二人有何損害
    告訴人乙○○債權之行為。
　(四)綜前所述，被告二人確有借貸關係往來，被告戊○○基於向
  　被告甲○○借款三百萬元，因而就其上揭所有土地及建物設
    定抵押權三百萬元予甲○○，應屬事實，尚難僅以告訴人片
    面之指訴即認被告等有使公務員登載不實及毀損債權之行為
    。此外復查無其他積極證據足證有公訴人所指被告等前揭犯
    行，原審因以被告二人犯罪不能證明，而為被告二人無罪之
    諭知，並無違誤，檢察官上訴意旨仍執詞指被告二人犯罪云
    云，為無理由，應予駁回。
四、據上論斷，應依刑事訴訟法第三百六十八條，判決如主文。
本案經檢察官己○○到庭執行職務。
中　　華　　民　　國　　94　　年　　　8　　月　  23   日
                刑事第四庭  審判長法　官　洪　耀　宗
                                  法　官　劉　登　俊
　　　　　　　　                  法　官　陳　欣　安
上列正本證明與原本無異。
如不服本判決應於收受送達後十日內向本院提出上訴書狀，其未
敘述上訴之理由者並得於提起上訴後十日內向本院補提理由書（
均須按他造當事人之人數附繕本）。
                                  書記官　阮　正　枝
中　　華　　民　　國　　94　　年　　8 　　月　　24　　日
                                                      Ｒ
